臺灣高等法院高雄分院民事判決　　　　 100年度上易字第66號
上　訴　人　陳明昇
訴訟代理人　朱立人律師
上　訴　人　陳啟池
被 上訴 人　余瓊芬
訴訟代理人　張名賢律師
複 代理 人　樓嘉君律師
上列當事人間因請求塗銷所有權移轉登記等事件，對於民國100
年1 月18日臺灣高雄地方法院99年度訴字第1997號第一審判決提
起上訴，本院於100 年5 月4 日辯論終結，判決如下：
    主  文
上訴駁回。
第二審訴訟費用由上訴人負擔。
    事 實 及 理 由
一、被上訴人主張：上訴人陳啟池自民國97年9 月間起至98年2
    月間止，陸續向伊借款新臺幣（下同）105 萬元，迄98年4
    月17日清償期屆至，均未清償（下稱系爭債務），經伊聲請
    臺灣高雄地方法院（下稱高雄地院）核發98年度司促字第
    38417 號支付命令，於98年9 月4 日確定。詎陳啟池為脫免
    清償債務之責，竟於98年3 月27日將其所有高雄市○○區○
    ○段94之7 地號土地及坐落其上同段2045建號建物即門號碼
    高雄市○○區○○街73號房屋（下稱系爭不動產），出賣予
    知情之父親即上訴人陳明昇，並於同年4 月20日為所有權移
    轉登記。而陳啟池除上開不動產外已無其他財產足供清償，
    其上開買賣行為顯然有害於伊之債權受償，爰依民法第244
    條第2 項規定，求為撤銷上訴人就系爭不動產於98年3 月27
    日所為之所有權買賣之債權及物權行為，陳明昇應將系爭不
    動產於98年4 月20日以買賣為原因所為之所有權移轉登記予
    以塗銷之判決。
二、上訴人則以：陳明昇原即住居於系爭不動產，因獲銀行通知
    陳啟池未按時繳納銀行貸款，擔心系爭不動產遭銀行拍賣，
    乃以490 萬元之價格向陳啟池買受系爭不動產，陳明昇除分
    3 期共50萬元之現款交付陳啟池外，另向第一商業銀行股份
    有限公司（下稱第一銀行）貸款440 萬元，用以代償陳啟池
    積欠該行之債務，銀行貸款利息亦均由陳明昇繳納，陳明昇
    不清楚陳啟池在外債務，不知陳啟池無力清償系爭債務，亦
    不知陳啟池取得之現款50萬元是否清償本件借款，此實非陳
    啟池所能控制等語，資為抗辯。
三、原審判決被上訴人全部勝訴，上訴人不服，提起上訴，其上
    訴聲明：(一)原判決廢棄。(二)被上訴人在第一審之訴駁回。被
    上訴人答辯聲明：上訴駁回。
四、兩造不爭執事項：
  (一)陳啟池自97年9 月間起至98年2 月間止，陸續向被上訴人借
    款105 萬元，迄98年4 月17日清償期屆至，均未清償，經被
    上訴人向高雄地院聲請核發98年度司促字第38417 號支付命
    令獲准，於98年9 月4 日確定。
  (二)陳啟池於98年3 月27日將其所有系爭不動產出賣予其父陳明
    昇，並於98年4 月20日辦理所有權移轉登記。
  (三)陳明昇於98年4 月28日以系爭不動產設定最高限額抵押權
    528 萬元予第一銀行，向該行借款440 萬元，其中436 萬
    3388元代償陳啟池向該行之借款。
  (四)系爭不動產於98年間，經第一商業銀行左營分行（下稱第一
    銀行左營分行）鑑價，價值達562 萬1820元。
  (五)陳啟池除系爭不動產外，其他財產不足供清償前開債務。
五、兩造爭執事項：(一)陳啟池將系爭不動產售予其父陳明昇，有
    無侵害被上訴人之債權？(二)被上訴人可否撤銷上訴人間就系
    爭不動產所有權買賣之債權行為及物權行為，並請求陳明昇
    將系爭不動產所有權移轉登記塗銷？爰分述如次。
  (一)被上訴人主張陳啟池自97年9 月間起至98年2 月間止，陸續
    向被上訴人借款105 萬元，迄98年4 月17日清償期屆至，均
    未清償，經被上訴人向高雄地院聲請核發98年度司促字第
    38417 號支付命令獲准，於98年9 月4 日確定。而陳啟池於
    98年3 月27日，將其所有系爭不動產出賣予其父親陳明昇，
    並於98年4 月20日辦理所有權移轉登記，陳明昇則於98年4
    月28日以系爭不動產設定最高限額抵押權528 萬元予第一銀
    行，向該行借款440 萬元，其中436 萬3388元代償陳啟池向
    該行之借款等節，為上訴人所不爭執，並有前開支付命令暨
    確定證明書、土地、建物登記謄本暨異動索引、第一銀行左
    營分行函文暨存款明細等在卷可稽（原審卷第6 、7 、10至
    17、56至59頁）。而陳啟池除系爭不動產外，其他財產並不
    足供清償前開債務，且系爭不動產於98年間，經第一銀行左
    營分行鑑價，價值達562 萬1820元，亦有陳啟池財產資料歸
    屬清單、第一銀行左營分行函文暨不動產調查表可憑（原審
    卷第8 、9 、69、70頁），均堪信為真實。
  (二)至被上訴人雖提出與陳啟池於98年4 月17日簽訂之協議書1
    紙，內載：「債務人陳啟池收受余瓊芬小姐新台幣壹佰零五
    萬元整，尚未清償，今與余瓊芬小姐協議，由債務人於98年
    4 月17日前，提供所有坐落高雄市○○區○○街73號之房屋
    、土地，供余瓊芬小姐作為擔保，並協議自98年7 月17日起
    ，於每月10日固定償還余瓊芬小姐新台幣壹萬元整，至全數
    清償完畢為止，如有一期未給付，或未於上列期限前提供房
    、地供余瓊芬小姐作為擔保，視為全部到期」等語，此為上
    訴人所不爭執，是陳啟池既未提供上開房地（即系爭不動產
    ）設定抵押權予被上訴人，則依上開協議書所示，系爭債務
    已視為全部到期，陳啟池自不得主張協議書所載分期清償之
    權利。
  (三)按債務人所為之有償行為，於行為時明知有損害於債權人之
    權利者，以受益人於受益時亦知其情事者為限，債權人得聲
    請法院撤銷之，民法第244 條第2 項定有明文。本件原為陳
    啟池所有之系爭不動產價值達562 萬1820元，扣除其向第一
    銀行之貸款436 萬3388元，尚餘125 萬8432元，足供陳啟池
    清償對被上訴人之債務，而陳啟池除系爭不動產外，其他財
    產並不足供清償系爭債務，且其出賣系爭不動產所得分毫未
    清償系爭債務，則其將系爭不動產出賣予其父陳明昇，自足
    認其明知有損害被上訴人之債權。上訴人雖抗辯渠等買賣價
    額490 萬元始為市場上合理交易價額云云，惟縱以490 萬元
    計算，扣除上訴人其向第一銀行之貸款436 萬3388元，所餘
    53萬6612元，亦可供陳啟池清償對被上訴人之債務，被上訴
    人仍有訴請撤銷本件買賣之實益。上訴人又抗辯陳啟池出賣
    系爭不動產，一方面減少其財產，一方面取得其請求支付價
    金之權利，即難謂係詐害債權行為云云，然陳啟池出賣系爭
    不動產取得之價金，其中436 萬3388元代償陳啟池向第一銀
    行之借款，另50萬元並未用以清償積欠被上訴人之債務，所
    稱並非詐害債權行為云云，即不足取。
  (四)至陳明昇雖抗辯其不清楚陳啟池在外債務，不知陳啟池無力
    清償系爭債務等云云，惟民法第244 條第2 項規定之撤銷權
    ，係以保障全體債權人之利益為目的，於陳明昇知其所為有
    損於陳啟池之債權人即足，並不以陳明昇是否知悉特定債權
    存在為必要。本件陳明昇既自陳其係獲銀行通知陳啟池未按
    時繳納貸款，擔心系爭不動產遭銀行拍賣，方以490 萬元之
    價格向陳啟池買受系爭不動產等語，足認其已知悉陳啟池有
    無力清償債務情事，加以上訴人2 人係父子，關係緊密，陳
    明昇於接獲銀行通知陳啟池未按時繳納貸款時，衡情應會詢
    問陳啟池債務情況，始為買賣系爭不動產行為，是陳明昇就
    陳啟池將系爭不動產予以出賣，將會損害債權人一節，自難
    諉為不知，上開所辯自無足取。
六、綜上所述，被上訴人主張陳啟池將系爭不動產出賣陳明昇時
    ，明知侵害被上訴人之債權，陳明昇亦知將有侵害債權情事
    ，洵屬有據。從而，被上訴人依民法第244 條第2 項規定，
    請求撤銷上訴人就系爭不動產於98年3 月27日所為之所有權
    買賣之債權及物權行為，陳明昇並應將系爭不動產於98年4
    月20日以買賣為原因所為之所有權移轉登記予以塗銷，為有
    理由，應予准許。原審判命上訴人敗訴，於法並無不合。上
    訴意旨指摘原判決不當，求予廢棄改判，為無理由，應駁回
    其上訴。本件事證已臻明確，兩造其餘攻擊防禦方法及舉證
    ，核與判決結果不生影響，爰不予論述，附此敘明。
據上論結：本件上訴為無理由，依民事訴訟法第449 條第1 項、
第78條、第85條第1項，判決如主文。
中    華    民    國   100    年    5     月    18    日
                            民事第一庭
                                審判長法官  蔡明宛
                                法      官  曾錦昌
                                法      官  魏式璧
以上正本證明與原本無異。
本判決不得上訴。
中    華    民    國   100    年    5     月    18    日
                                書  記  官  林佳蓉